【裁判字號】    97,審訴,1244
【裁判日期】    980403
【裁判案由】    清償債務
【裁判全文】
臺灣高雄地方法院民事判決            97年度訴字第1244號
原      告  甲○○
訴訟代理人  侯永福律師
被      告  亨康建設股份有限公司
兼法定代理  乙○○
人
前列二人共同
訴訟代理人  阮文泉律師
上列當事人間請求清償債務事件，本院於中華民國98年3 月12日
言詞辯論終結，判決如下：
  主      文
被告應給付原告新臺幣壹佰貳拾貳萬零參佰參拾貳元，及自民國
九十二年六月十八日起至清償日止，按週年利率百分之五計算之
利息。
原告其餘之訴駁回。
本判決第一項於原告以新臺幣肆拾壹萬元為被告供擔保後，得假
執行。但被告如以新臺幣壹佰貳拾貳萬零參佰貳拾貳元為原告預
供擔保後，得免為假執行。
原告其餘假執行之聲請駁回。
訴訟費用由被告負擔。
  事實及理由
一、原告主張：被告亨康建設股份有限公司（下稱亨康公司）於
    民國83年11月9 日向訴外人世華聯合銀行股份有限公司（下
    稱世華銀行）借款新臺幣（下同）1 億元，並由原告及訴外
    人趙俊傑提供所共有之高雄市○○區○○段第8 小段1 地號
    土地以及建號第163 號門牌高雄市左營區○○○路第499 號
    、第501 號、第505 號等建物為共同抵押物（下稱系爭抵押
    不動產），設定本金最高限額為1 億2 千萬元之抵押權，且
    原告亦兼為被告亨康公司之連帶保證人，因至92年4 月間被
    告亨康公司遲延繳息，且已無力清償，原告乃與被告乙○○
    及趙俊傑等人協議將系爭抵押不動產出售與鄭聰江、劉玉壺
    2 人，而以出售所得之買賣價金代被告亨康公司償還其對世
    華銀行之債務。原告既已代償債務，則世華銀行原先對被告
    亨康公司之債權即於原告代償之範圍內由原告繼受，而原告
    僅代償5 千萬元，自得於此範圍內向被告亨康公司求償，被
    告乙○○與原告所共同投資高雄市○○區○○段113 號之土
    地（下稱龍中段土地），並登記於原告名下，而為清償前開
    5 千萬元之債務，被告乙○○乃與原告約定，將龍中段土地
    出售，以被告乙○○應有部分賣得之價金清償被告亨康公司
    對原告所負之債務，惟被告乙○○之應有部分僅賣得4840萬
    元，尚不足160 萬元，被告乙○○向原告表示願與被告亨康
    公司為債務承擔，則被告自應負不真正之債務承擔責任。並
    聲明：(一)被告亨康公司、乙○○應各給付原告160 萬元及自
    92 年6月18日起至清償日止，按年息百分之5 計算之利息。
    但如任一被告為給付者，其他被告於給付範圍內免除給付之
    義務。(二)願供擔保請求為假執行之宣告。
二、被告則以：原告固有代為清償世華銀行之債務，而被告乙○
    ○並出賣與原告共有之土地以清償上開債務，惟被告乙○○
    代為清償之行為乃第三人之清償，並無債務承擔之意思，況
    縱亨康公司應給付原告160 萬元，亦因被告乙○○以民族路
    壹翔服飾店之租金收入（每月88萬元，被告乙○○權利為
    69/120，每月可得租金50萬6 千元），自91年11月份起由原
    告收取以抵充出賣系爭抵押不動產後以原告持份所應得之租
    金損失（每月租金33萬2 千2 百元，原告權利1/2 ，故每月
    可得租金16萬6 千1 百元）以每月租金抵充後，每月差額33
    萬9 千9 百元，計至97年4 月止，差額即高達2243萬3 千4
    百元），則縱認亨康公司應給付原告160 萬元，亦因被告乙
    ○○之代償而履行完畢。並聲明：(一)原告之訴駁回。(二)訴訟
    費用由原告負擔。(三)若受不利判決，願供擔保，請准宣告免
    為假執行。
三、兩造爭執及不爭執事項：
  (一)不爭執部分：
  1.原告有代為清償被告亨康公司對於世華銀行之債務。被告乙
    ○○並出賣與原告共有之土地以清償上開債務。
  2.原告對被告亨康司之債權，於被告乙○○及第三人趙俊傑清
    償後所存之餘額為新台幣160 萬元。
  (二)爭執部分：
  1.160 萬元是否應再扣除（原證11及原證12即附表一計算所生
    之差額）379,688 元？
  2.被告乙○○與被告亨康公司間是否為併存的債務承擔？抑為
    單純的第三人清償？
  3.如被告乙○○有承擔被告亨康公司對原告之債務，是否已清
    償結算完畢或得以扣除？
四、本院分述判斷意見如下：
  (一)160 萬元是否應再扣除（原證11即附件一及原證12即附表一
    計算所生之差額）379,688 元？
    1.按被告對於如附件一所示之支票為原告所領取共計1,941,
      332 元，原告並代繳被告亨康公司對世華銀行應繳納之利
      息計1,561,644 元等情並不爭執，則前開2 筆差額共計
      379,668 元（1,941,332 －1,561,644 ＝379,668） ，雖
      原告主張該差額為被告乙○○同意抵充對訴外人黃吳金之
      債務利息等語，然此為被告所否認，經查，附件一所示之
      支票為被告亨康公司簽發用以繳納對世華銀行之利息，然
      因世華銀行拒絕收取遠期支票，遂由原告代繳利息金額如
      附表一所示，而附件一所示之支票則由原告領取兌現等情
      ，為兩造所不爭執，則原告既僅繳納1,561,64 4元，則差
      額之379,668 元之差額理應屬被告亨康公司所有，原告又
      代清償被告亨康公司對世華銀行之債務，則此差額款項本
      應用以抵充被告亨康公司之債務，焉有用以抵充被告乙○
      ○積欠他人之債務之理，是被告亨康公司之抗辯自屬可採
      ，原告部份之主張則屬無據。故被告亨康公司既尚積欠原
      告160 萬元，再扣除379,66 8元，則尚餘1,220,332 元。
  (二)被告乙○○與被告亨康建設股份有限公司間是否為併存的債
    務承擔？抑為單純的第三人清償？
    1.按第三人與債務人訂立契約承擔其債務者，非經債權人承
      認，對於債權人不生效力。民法第301 條訂有明文。而第
      三人依契約，加入既存之債之關係而為新債務人，其原債
      務人仍繼續與債權人維持原有債之關係者，為併存之債務
      承擔。而債之清償，得由第三人為之。但當事人另有訂定
      或依債之性質不得由第三人清償者，不在此限。第三人之
      清償，債務人有異議時，債權人得拒絕其清償。但第三人
      就債之履行有利害關係者，債權人不得拒絕。民法第311
      條訂有明文。又債務承擔，不論為免責的債務承擔或約定
      之併存的債務承擔（重的債務承擔），均必以第三人與
      債權人互相表示意思一致，為成立該承擔契約之前提。苟
      無該承擔債務之合致意思表示，縱第三人基於其他原因（
      例：民法第二百六十八條所定之第三人負擔契約），須對
      債權人為給付，仍非屬於債務承擔。（最高法院86年台上
      字第2700號判決參照）。
    2.經查，本件原告主張被告乙○○與被告亨康公司係併存之
      債務承擔，無非係以被告乙○○所出具之同意書（下稱系
      爭同意書）為證，然被告亨康公司、乙○○否認為同意書
      即為債務承擔，而觀之系爭同意書僅稱出售和平路地剩餘
      金額除（處）理銀行利息，撤除扣押之外剩餘部份先還甲
      ○○代繳利息123 萬及160 萬（113 號龍田段不足部分）
      ，剩餘再給乙○○」（見本院卷第14頁），則被告乙○○
      出具此同意書交付原告甲○○，應係就和平路土地出售後
      所餘金額如何分配之事宜所為之約定，並非就被告亨康公
      司之債務約定如何承擔，則似無從僅憑同意書中有提及先
      還原告代繳利息之語，即認被告乙○○與原告間有成立併
      存債務承擔之契約。參之前開法律規定及判例意旨，僅能
      認被告乙○○同意代為清償被告亨康公司所積欠原告所代
      繳之利息，而為第三人之清償。
  (三)如被告乙○○有承擔被告亨康公司對原告之債務，是否已清
    償結算完畢或得以扣除？
    按被告乙○○所出具之系爭同意書既非併存之債務承擔，僅
    是其以被告亨康公司董事長之個人身分所為之第三人清償已
    如前述，則縱被告乙○○與原告間尚有其他債務，並無承擔
    債務是否清償會算，或應予扣除之情，本院就此部分自不再
    審論。
五、綜上所述，原告既代償被告亨康公司對於世華銀行之債務，
    再扣抵已收取支票款及支出之利息後，被告亨康公司尚積欠
    原告1,220,332 元，則原告訴請被告亨康公司給付1,220,
    332 元及自代為清償日之92年6 月18日起至清償日止按年息
    百分之5 計算之利息為有理由，應予准許，另逾此部份之請
    求則屬無據，應予駁回，
六、兩造陳明願供擔保，聲請宣告假執行，或免為假執行，經核
    原告勝訴部分，合於法律之規定，爰酌定相當之擔保金額宣
    告之；其餘假執行之聲請，因訴之駁回而失所依附，不予准
    許。
七、因本案事證已臻明確，兩造其餘主張陳述及所提之證據，均
    毋庸再予審酌，附此敘明。
八、結論：本件原告之訴，為一部有理由，一部無理由，並依民
    事訴訟法第79條、第390 條第2 項、第392 條第2 項，判決
    如主文。
中    華    民    國    98    年    4     月    3     日
                  民事第二庭  法  官  陳嘉惠
附表一
┌───┬────┬─────┐
│編號  │日期    │金額      │
├───┼────┼─────┤
│ 1    │91.6.17 │1,246,576 │
│      │91.7.17 │          │
├───┼────┼─────┤
│ 2    │91.7.15 │315,068   │
│      │91.8.15 │          │
├───┼────┼─────┤
│總計  │        │1,561,644 │
└───┴────┴─────┘
上為正本係照原本作成
如不服本判決，應於送達後20日內，向本院提出上訴狀並表明上
訴理由，如於本判決宣示後送達前提起上訴者，應於判決送達後
10日內補提上訴理由書（須附繕本）。
中    華    民    國    98    年     4    月    3    日
                              書記官  陳美月


司法院資訊處製作；財團法人民間司法改革基金會備份。
